臺灣士林地方法院刑事判決　　　　　　　　　　　　　　 九十二年度交自字第六號
　　自　訴　人　丙○○
　　代　理　人　吳麒律師
　　被　　　告　甲○○
　　選任辯護人　何朝棟律師
右列被告因業務過失傷害案件，經自訴人提起自訴，本院判決如左：
    主  文
甲○○從事業務之人，因業務上之過失傷害人致重傷，處有期徒刑陸月，如易科罰金
以參佰元折算壹日。
    事  實
一、甲○○受僱於大象實業股份有限公司（下稱大象公司）為司機，主要業務為駕駛
    曳引車、聯結車收、送貨物，係以駕駛為主要業務之人。於九十二年五月四日上
    午七時三十分許，甲○○駕駛大象公司所有車號六六五─ＱＢ號半聯結車載運貨
    物，由省道臺十五線南往北方向外側車道（該路段同向有二車道，且未區○○○○道，內側車道禁行機車）行駛，於行經十二點五至十二公里處即臺北縣八里鄉
    下罟村二十三號前，因前方同向同車道由丙○○所騎乘車號ＲＷＦ─六二０號機
    車，搭載其配偶乙○○欲尋找路段分隔島缺口準備迴轉而減速，車速較慢，甲○○因而變換進入同向內側車道準備超車。甲○○此時本應注意汽車行駛時，駕駛
    人應注意車前狀況，並隨時採取必要之安全措施，且行車速度，應依速限標誌或
    標線之規定，無標誌或標線者，行車時速不得超過五十公里，而當時道路天候狀
    況為陰天，光線為日間自然光，視距良好，並無不能注意之情事，竟於變換進入
    內側車道，距離丙○○所騎乘機車尚有約七十至一百公尺處，已發現丙○○機車
    已經緩慢減速靠左欲變換車道準備於中央分隔島缺口迴轉，而該缺口係一無號誌
    之交岔路口，但仍未採取任何減速至速限以下以便隨時煞停之必要安全措施，而
    仍以超過該路段速限五十公里之時速五十餘公里速度繼續行駛，且不斷鳴按喇叭
    ，以為丙○○聽到喇叭聲就不會再繼續向左靠近行駛。矧丙○○騎乘前開機車，
    亦疏未注意機器腳踏車行駛之車道及轉彎，應依標誌或標線之規定及行駛禁止變
    換車道線之路段，不得迴車，而上開路段內側車道業係劃設「禁行機車」標線（
    文字），顯然禁止機車變換車道至內側車道，亦不可直接變換車道迴轉；及變換
    車道時，應讓直行車先行，並注意安全距離，而當時甲○○業已於前開距離外駕
    駛大型車輛在內側車道鳴按喇叭直駛而來，仍繼續向左偏駛變換進入內側車道，
    甲○○見得此情後因而緊急向左打方向盤、踩煞車，但仍因先前未先採取減速之
    措施而閃避不及，以致所駕曳引車右前車頭碰撞丙○○所騎機車之左後車尾，丙○○、乙○○因而人車倒地，並導致丙○○右腳開放性骨折、會陰部撕裂，經送
    醫後截肢，因而受有毀敗一肢機能之重傷害；乙○○則受有左右手肘擦傷、左膝
    瘀血之傷害（乙○○部分未具告訴及起訴）。甲○○肇事後，於有偵查犯罪職權
    之員警據報但仍不知肇事人姓名而前往處理時，當場向員警承認係肇事人而不逃
    避接受裁判而自首，始悉上情。
二、案經丙○○提起自訴。
    理  由
一、訊據被告甲○○固不否認有於前述時、地駕駛前開曳引車與自訴人丙○○所騎乘
    之前開機車發生撞擊肇事，並致自訴人受傷等事實，惟仍矢口否認有何業務過失
    致重傷之犯行，辯稱：係自訴人騎乘機車由其右前方三、四公尺處突然變換車道
    ，致使伊根本無法反應注意而肇事，且系爭路段北上十四點五公里處速限係六十
    公里，而肇事路段地面速限標線遭塗銷，標示不清，故伊以為系爭路段速限仍為
    六十公里方會以車速五十餘公里行駛，伊並無過失；另自訴人截肢時間係案發後
    數日始為者，重傷結果與本件肇事無因果關係云云。經查：
（一）被告於案發時係受僱於大象公司為司機，主要業務為從事駕駛曳引車、聯結車
      收、送貨物，係以駕駛為主要業務之人等情，業據被告自承在卷（本院卷第四
      四頁訊問筆錄參照），且卷附肇事補充資料表上所載本件肇事曳引車確為大象
      公司所有（本院卷第二八頁參照），應堪認定。而當日被告本係與自訴人相同
      行駛於外側車道，於三、四百公尺前發現自訴人車速緩慢，乃欲超車而變換至
      內側車道直行等情，亦據自訴人指訴在卷，且為被告於臺灣省臺北縣區車輛行
      車事故鑑定委員會提出自述明確，亦可認定。
（二）由卷附道路交通事故調查報告表、補充資料表所示（本院卷第十七頁、二八頁
      參照），被告所駕曳引車受損部位係車頭右前方保險桿凹損，而由卷附肇事當
      時及事後所拍攝之自訴人所駕機車受損照片（本院卷第二一五至二一八頁參照
      ）所示受損部位均係機車左後車尾處，可知被告所駕車輛受撞部位係右前方車
      頭；自訴人所騎機車肇事受撞部位則係左後車尾。再由本件卷附交通事故現場
      圖、現場草圖（本院卷第十五、三三頁參照）所示被告所駕曳引車最後車尾部
      分尚在內側車道，而車頭部分係左偏，而已進入中央分隔島缺口（整個車身係
      向左偏倚而停駛於缺口中），且自訴人之血跡係位於內側車道中間位置，再參
      酌被告自警訊以至本院調查、審理時所自承：自訴人係由外側車道變換至內側
      車道之際，兩車發生碰撞等語（本院卷第二十頁偵訊筆錄、第四三頁訊問筆錄
      、第二０五頁審判筆錄參照），及自訴人於本院調查、審理時；證人即案發當
      時自訴人騎車搭載之乙○○於警訊、本院審理時一致所稱：當日自訴人一開始
      係騎乘機車由外側車道向左至道路分隔島缺口等待迴轉等語（本院卷第二五頁
      偵訊筆錄、第五九頁訊問筆錄、第一九一、一九五頁審判筆錄參照），可以推
      知，本件應係自訴人騎乘之機車由外側車道向左偏駛換入內側車道之際，與原
      已換入內側車道直行之被告所駕車輛發生碰撞甚明。自訴人雖於本院調查、審
      理時指稱：發生撞擊係在伊機車已經變換跨越內側車道，機車頭甫進入中央分
      隔島之缺口，因伊發現後方內側車道有車，為閃避復又向右迴車重新進入內側
      車道並將駛回外側車道之際所發生等語（本院卷第五九頁訊問筆錄、第一九五
      頁審判筆錄參照），然不僅與證人乙○○於警訊中及本院審理時所證：伊與自
      訴人係於分隔島缺口停駛等待之際遭撞擊等語（本院卷第二五頁偵訊筆錄參照
      ）相互出入甚大，已難採信。且若照自訴人所述：機車係車頭進入分隔島缺口
      後，復又將車頭向右，回到內側車道，快到外側車道之位置，且撞擊時其面已
      向右側（本院卷第一九六頁審判筆錄參照），則由後方撞及之被告所駕曳引車
      ，所造成之自訴人機車受損部位應係機車之右後車尾（蓋此時被告車頭所面對
      者應係自訴人所騎機車之右側），然由前述卷附照片（尤其本院卷第二一六頁
      照片）可知自訴人所騎機車受損部位係左後車尾，甚至右後方車尾根本尚完好
      無缺。是自訴人所指碰撞情節，亦顯與卷內跡證不符而不可採。況且，倘真如
      自訴人所言，後方有車將至，其尚有餘裕可將龍頭右轉，並以左腳蹬地方式推
      動機車返回至內側車道接近外側車道分道線方遭撞擊，則自訴人應該亦有充餘
      時間，可將整台機車隱沒於分隔島缺口之中以閃避來車，被告也只需將車輛稍
      微向右偏駛即可閃避，豈非更為安全，且更省時間？豈有大費周章，將機車再
      迴轉拉回外側車道之理？所述亦與常理相悖。又由該現場圖可知，被告車輛最
      後係向左偏倚停止於缺口，車尾部位停留於內側車道內，核與被告於警訊、本
      院調查、審理時所稱：發現危害時，有將方向盤向左打偏駛閃避等情相符，可
      見在本件肇事撞擊前，被告車輛曾向左往分隔島缺口偏駛甚明，是若如證人乙○○所證：自訴人車輛係停駛於分隔島缺口時遭撞擊，則自訴人所騎車輛整個
      車身勢必全部涵蓋在被告所駕車輛車頭之下，而將被整個輾過，而不可能僅是
      左後車尾遭撞擊而已，所述與卷證亦顯有不符，況且，如果自訴人係停駛於分
      隔島缺口，則由現場圖所示分隔島缺口與內側車道相對位置觀之，該停駛位置
      應為被告車輛左前方，則被告發現危害時，衡情直覺反應應係向右閃避，至愚
      亦不至於向左偏駛甚明，所述亦與經驗法則不符，要難謂可採。而證人乙○○
      係自訴人之配偶，所言難免偏頗，前述警訊、審判所證，當係迴護自訴人，為
      免自訴人擔負與有過失之責任所為。而自訴人嗣後於本院調查、審理時，本於
      其配偶於警訊中所言肇事情節，補述係由分隔島缺口返回外側車道之際遭撞云
      云，當亦係為延續其配偶之迴護之詞，而又恐與前開事故鑑定意見所載客觀事
      證（自訴人血跡在內側車道中間並非在缺口處）相左所為，均不盡可採甚明。
（三）本件肇事路段即省道臺十五線南往北（北上）十二至十二點五公里處，於九十
      二年五月四日本案案發時，速限確實是五十公里，有交通部公路總局第一區養
      護工程處中和工務段九十二年十一月十四日一工中字第０九二０００七０四二
      號函在卷可稽，應明確可認。被告與自訴人發生撞擊以前，其行車速度係超過
      該路段速限五十公里而約為五十餘公里等情，亦有肇事後當場取出之原裝設於
      被告所駕曳引車之行車記錄器，經送臺灣省臺北縣區車輛行車事故鑑定委員會
      鑑定後，以該會九十二年十一月十三日北鑑字第九二０九二二之一號函覆本院
      之鑑定結果在卷可稽（本院卷第一四七頁參照），且參酌被告自警訊以至本院
      調查時所一再自承之車速約為五十公里等語（本院卷十九頁偵訊筆錄、第四三
      頁訊問筆錄參照），當明確可認。又由被告於警訊中所供：伊當時行經肇事路
      段路口（按即分隔島缺口）時，自訴人沒有打方向燈就往左轉，然後按喇叭自
      訴人也沒有聽到，還是繼續左轉，然後就撞上了等語（本院卷第二十頁偵訊筆
      錄參照），且被告於本院審理時亦自承：當時自訴人之車速很慢等語（本院卷
      第二０八頁審判筆錄參照），再參酌前述自訴人本係要尋找分隔島缺口準備迴
      轉，衡情車速應該甚為緩慢，以便尋找等情，可知，被告發現自訴人開始要向
      左偏靠準備換入與其同車道之同向內側車道時，到真正撞擊到自訴人機車，其
      間至少應該還有五、六秒的時間，而以前述被告肇事前瞬間之時速五十餘公里
      換算，距離自訴人機車尚有七十至九十公尺（時速五十五公里，每秒行進距離
      約為十五點二八公尺），即已發現自訴人將向左偏駛之行車動向，否則被告如
      何可能有時間按喇叭並且觀察自訴人緩慢移動之車子，發現自訴人繼續往左靠
      ，甚且判斷自訴人是沒有聽到喇叭聲？且由此被告供述復參酌前述被告係為超
      車變換進入內側車道，甚者亦可知，其發現自訴人要向左偏變換車道時，根本
      只有採取按喇叭，希望提醒自訴人避讓（大車逼小車）以便讓自己能夠順利完
      成超車之駕駛行為而已，根本沒有採取任何踩煞車減速到如果發生危害能隨時
      煞停之車速甚明。反之其車速竟然仍維持前述超過該路段速限之時速五十餘公
      里行駛，顯然有未採取適當安全措施之過失甚明，卷附臺灣省車輛行車事故覆
      議鑑定委員會九十二年十二月二十九日府覆議字第九二一一九一號函（本院卷
      第一四０頁參照）亦認本件被告有預見危害狀況而未採取安全措施之過失，核
      與卷證相符，應屬可採。被告雖於本院調查、審理時翻異前詞改稱：伊從與自
      訴人機車相距四百公尺遠時，即看到自訴人，自訴人係一直直行外側車道中間
      ，直至自訴人距離與伊所駕車輛右前方三、四公尺，自訴人方突然瞬間加速左
      轉，以致伊按喇叭同時踩煞車，將方向盤左偏仍閃避不及發生撞擊，且伊不知
      肇事路段速限五十公里云云，然查，若自訴人係於其前方三、四公尺突然瞬間
      加速左偏變換車道，則以被告車輛時速係五十餘公里，而自訴人車速本來甚為
      緩慢計算，只需零點三秒（四公尺除以五十五公里每秒約十五點二八公尺）不
      到就會撞到自訴人，而根據交通部六十六年十月二十七日交路（六六）字第一
      ０二七五號函所頒布之汽車行駛反應時間觀之，駕駛人發現危害之一般平均反
      應力為四分之三秒，亦即不過零點七五秒而已，被告如何有可能在自訴人於其
      前方三、四公尺瞬間加速左偏之情況下，尚有時間又按喇叭又看到自訴人繼續
      向左偏駛，然後認為自訴人沒聽到而再將方向盤向左打？顯見其所述顯然與事
      理不符。況且，如前述，自訴人因為要找缺口迴轉，而將車速減緩以緩慢行進
      ，案發當時又係清晨，由卷附案發當時照片可知，系爭路段車流量並不大，衡
      情自訴人應該係以斜線方式緩慢向左靠即可，有何必要一直直行突然瞬間加速
      左偏？所辯亦與常理不符，要屬事後卸責之詞，不足採信。至被告另辯稱：不
      知速限五十公里云云，然本件如前述，主要重點係被告是否採取減速至速限以
      下之必要安全措施，並非單純追究被告是否係超過速限行駛而已，故被告是否
      知道系爭路段速限，要與本件認定無涉。況且無標誌、標線路段之速限本為五
      十公里，駕駛人豈能諉為不知，所辯亦無從為其有利認定甚明。此外，由前述
      交通部函可知，車速五十五公里時，最長之煞車距離加上反應距離亦不過約為
      三十公尺而已，而如前述被告係在七十至九十公尺之前方，即已發現自訴人騎
      機車將緩慢左偏欲變換至內側車道，則若於此時，適當採取煞停或減速至速限
      以下，當應能適時避免危害之發生甚明，是被告未採取必要安全措施，顯與本
      件肇事有相當之因果關係，亦無疑義。
（四）又本件自訴人於九十二年五月四日肇事後因右腿開放性骨折及會陰部撕裂傷等
      傷害，隨即送往淡水馬偕醫院（下稱馬偕醫院）治療，且住院二日後，隨即轉
      院至林口長庚紀念醫院（下稱長庚醫院）醫療，並於同年月十二日方始於林口
      長庚醫院接受右側膝上截肢手術，固據自訴人指訴明確，且為被告所自承，並
      有卷附長庚醫院甲種診斷證明書（本院卷第五頁參照）、馬偕醫院出院病歷摘
      要（本院卷第九四至九六頁參照）在卷可稽，應可認定。被告對此雖辯稱：截
      肢手術並非肇事當日所作，而係隔數日所作，與肇事所受傷害未必有關云云，
      然由前開馬偕醫院出院病例摘要第十七點住院治療經過（中譯本參本院卷第一
      四三頁）所載：於五月四日對病患施以肛門重建手術，結腸切開術以防止靜脈
      血栓並減少右腿鋼片，並將病患送入加護病房以便進一步照顧，然而不幸地因
      右大腿動脈所受外傷嚴重，右腿持續有腫脹及發鉗現象，為此右腿之不良狀況
      ，我們必須告知病患不接受截肢手術可能發生之危險，然病患本人及其家屬拒
      絕接受截肢手術之施行並決定轉院等語，可知，被告早在車禍致右腿開放性骨
      折送往馬偕醫院不久，醫師隨即判定有截肢之必要性，只是自訴人、家屬還希
      望保留右下肢故暫不截肢而已。顯見，本件肇事導致自訴人右腿開放性骨折之
      傷勢，為保性命，本有實行截肢之必要性，則本件被告肇事與自訴人受傷截肢
      而毀敗一肢機能之間，自有因果關係，要不能僅以自訴人並非送醫後隨即截肢
      云云，而排除兩者之因果關係甚明。
（五）再者，本件肇事路段內側車道本有標示禁行機車標線，有卷附案發當場所拍攝
      之照片（本院卷第二一七、二一八頁參照）可稽。而機器腳踏車行駛之車道及
      轉彎，應依標誌或標線之規定行駛，道路交通安全規則第九十九條定有明文，
      且設有禁止迴車標誌或劃有分向限制線，禁止超車線、「禁止變換車道線」之
      路段，不得迴車，道路交通安全規則第一０六條第二款亦有明文。顯見，如果
      某車種於某處本不得變換車道，則自然不能逕行迴轉，此時，當僅能至路口依
      兩段方式左轉再左轉方式為之甚明。而如前所述，自訴人自認人車稀少，為圖
      方便，欲逕行至分隔島缺口迴轉而變換進入禁行機車之內側車道肇事，已有不
      遵道路交通標線行駛之過失。此外，汽車變換車道時，應讓直行車先行，並注
      意安全距離，道路交通安全規則第九十八條第六款亦有明文。本件由證人乙○○於警訊所稱：迴轉前，自訴人係問伊後方是否有來車，就左轉至分隔島缺口
      等語，自訴人於本院調查、審理時亦自承：肇事前，伊想找一個分隔島缺口，
      準備迴車，伊就從後照鏡看到有被告的車，但不知道距離，就問伊之配偶即證
      人乙○○是否有足夠之時間讓伊迴車等語（本院卷第一九五頁審判筆錄參照）
      ，足見，自訴人顯然並沒有親自確認後車之確實距離是否安全，而沒有讓後方
      內側車道之被告直行車先行，以致執意向左變換車道肇事，亦有變換車道未注
      意後方來車距離並讓後方直行車先行之過失，亦甚明確。
（六）綜上所述，本件事證明確，被告犯行洵堪認定，應依法論科。
二、按汽車行駛時，駕駛人應注意車前狀況及兩車併行之間隔，並隨時採取必要之安
    全措施，且汽車行車速度，依速限標誌或標線之規定，無標誌或標線者，行車時
    速不得超過五○公里，道路交通規則第九十四條第三項、第九十三條第一款定有
    明文。其立法目的即在於課駕駛人注意前方交通狀況，以避免危害發生之注意義
    務，是倘駕駛人已經發現有危害可能發生，自應該採取客觀上適當、有效之避險
    措施，而不應仍自以為危害不會發生，而怠於作任何之防免手段，甚至仍然以違
    反規定之駕駛行為繼續行駛。本件被告係在距離七十至九十公尺處，即已發現自
    訴人有向左偏靠之傾向，將有可能侵入其所行駛之內側車道，卻以為只要採取按
    喇叭，意欲要自訴人避讓之方式，就可以繼續直行不會肇事，甚至仍繼續以超過
    速限五十公里之時速行駛，顯然有發現危害未採取必要安全措施（減速）而仍超
    速，違反前揭交通安全規則規定之過失。又按刑法第十條第四項第四款所謂毀敗
    一肢以上之機能，係指一肢以上之機能完全喪失其效用而言，最高法院三十年上
    字第四四五號判例意旨可資參照。如前述自訴人因本件車禍受傷，送醫後其右腿
    以截肢至膝上，則該右腿之行走機能顯然已經完全喪失，核屬刑法第十條第四項
    第四款「毀敗一肢之機能」甚明。是核被告甲○○所為，係犯刑法第二百八十四
    條第二項後段之業務過失致重傷罪。被告肇事後，係於有偵查犯罪職權之員警據
    報但仍不知肇事人姓名而前往處理時，當場向員警承認係肇事人，並報明自己姓
    名、年籍，不逃避接受裁判而自首，亦有臺北縣政府警察局偵辦交通事故案件涉
    嫌人是否自首調查表足稽（本院卷第二九頁參照），是已合於刑法第六十二條前
    段所定對於未發覺之犯罪自首而接受裁判之要件，應依該條規定減輕其刑。爰審
    酌被告前已有多次駕駛大型車輛肇事致人死傷之過失傷害犯行，經法院判處徒刑
    之前科，有臺灣高等法院檢察署被告刑案紀錄簡覆表在卷可稽，本件仍再因發現
    危害卻未採取必要安全措施仍超速行駛之過失肇事，顯然刑罰感受程度甚低，造
    成自訴人重傷之犯罪所生結果甚嚴重，而被告犯後一再翻異前詞矯飾之態度不佳
    ，然本件自訴人本身亦與有相當過失，至今被告無法與自訴人達成和解，多係因
    自訴人未考慮自身過失以致請求金額超過被告所能負擔甚多，暨被告之品性、生
    活狀況、智識程度等一切情狀，量處如主文所示之刑，併諭知易科罰金之折算標
    準，以示警懲。
三、據上論斷，應依刑事訴訟法第三百四十三條、第二百九十九條第一項前段，刑法
    第二百八十四條第二項後段、第六十二條前段，罰金罰鍰提高標準條例第一條前
    段、第二條，判決如主文。
中　　　華　　　民　　　國　　九十三　　年　　　五　　　月　　 二十 　　日
                                臺灣士林地方法院刑事第七庭
                                    審判長法  官 王  梅  英
　　　　　　　　　　　　　　　　　　　　　法　官 曾  家  貽
                                          法  官 王  沛  雷
右正本證明與原本無異。
如不服本判決，應於送達後十日內，向本院提出上訴狀。
                                          書記官 詹  志  鵬
中　　　華　　　民　　　國　　九十三　　年　　　五　　　月　　二十一　　日
附錄本案論罪科刑法條全文：
中華民國刑法第二百八十四條第二項：
從事業務之人，因業務上之過失傷害人者，處一年以下有期徒刑、拘役或一千元以下
罰金，致重傷者，處三年以下有期徒刑、拘役或二千元以下罰金。
